【裁判字號】    98,婚,173
【裁判日期】    980825
【裁判案由】    確認婚姻關係不成立
【裁判全文】
臺灣雲林地方法院民事判決               98年度婚字第173號
原      告  丙○○
訴訟代理人  劉志卿律師
被      告  甲○○
上列當事人間請求確認婚姻關係不成立事件，本院於民國98年8
月11日言詞辯論終結，判決如下：
    主      文
確認原告與被告間之婚姻關係不成立。
訴訟費用新臺幣參仟元由被告負擔。
    事實及理由
甲、程序事項：
一、按確認法律關係之訴，非原告有即受確認判決之法律上利益
    者，不得提起之；確認證書真偽或為法律關係基礎事實存否
    之訴，亦同；民事訴訟法第247 條第1 項定有明文。經查本
    件原告起訴主張其與被告間之婚姻關係存否不明確，致其私
    法上的權利有受到侵害的危險，而此可能受到侵害之狀態，
    得以確認判決之方式除去，是原告提起本件確認婚姻關係不
    成立之訴，有即受確認判決之法律上利益，原告自有權提起
    。
二、次按，關於認諾效力之規定，於婚姻事件不適用之。又關於
    訴訟上自認及不爭執事實之效力之規定，在確認婚姻不成立
    之訴，於婚姻不成立之原因、事實，不適用之，民事訴訟法
    第574 條第1 項、第2 項後段分別定有明文。本件因係確認
    婚姻不成立之訴，事關身分，其事由係屬法院依職權調查之
    事項，是被告雖自認原告主張之事實，亦不生訴訟法上自認
    之效果。然法院以此自認或不爭執之情形，審酌所言詞辯論
    期日所調查之證據，依自由心證而綜合作為判斷事實真偽之
    資料，於法要無違背，合先敘明。
乙、實體事項：
一、原告主張：
（一）兩造前於78年6 月16日結婚，於89年12月15日離婚，嗣又
      於91年4 月25日填寫結婚證書，並於同日向雲林縣斗六市
      戶政事務所辦理結婚登記，惟兩造於91年4 月25日結婚時
      ，並未舉行公開之結婚儀式，亦未邀請任何親友參加婚宴
      ，讓不特定之人得共見共聞兩人結婚之事實，而係自行至
      文具店購買結婚證書，並由兩造親友各自在該證書上簽名
      用印後，逕行辦理結婚登記，並不合法定之結婚儀式。
（二）兩造之結婚，既有欠缺公開儀式及二人以上之證人，則依
      修正前民法第988 條第1 項第1 款之規定，兩造之結婚，
      應屬無效。兩造之結婚既屬無效，該無效為自始無效，則
      兩造間之婚姻關係應屬不成立，爰提起本件訴訟，並聲明
      如主文所示。
二、被告陳述：
（一）原告所稱之結婚，確實沒有公開儀式，兩位證人也沒有在
      場，而結婚證書上的筆跡，都是原告一手書寫，並由其代
      為蓋印。
（二）又兩造先前之離婚，係為配合原告而為之，被告於整個過
      程均屬被動，不知原告為何會如此對待被告等語。
丙、得心證之理由：
一、原告主張之上開事實，業據原告提出結婚證書影本、戶籍謄
    本各1 份為證，復經證人即原告大哥亦即兩造結婚證書上署
    名之證人乙○○到庭陳稱：當時我人在大陸工作，印章留在
    臺灣由我母親保管，我有同意用印等語；互核與證人即原告
    二哥亦即兩造結婚證書上署名之證人丁○○到庭陳述：名字
    不是我簽名，但是原告他有電話知會我，印章是我刻的等語
    相符；況且，被告亦自認兩造上揭結婚，未經公開儀式，並
    由原告簽立結婚證書等情無訛，而被告其餘陳述，不論真假
    ，均無法否定原告上開主張。準此，本院綜合上開事證，堪
    信原告主張之事實為真正。
二、按關於親屬之事件，其在修正前發生者，除本施行法有特別
    規定外，不適用修正後之規定，民法親屬偏施行法第1 條後
    段定有明文。民法第982 條雖於96年5 月23日已修正公布，
    並於一年後即97年5 月23日施行，惟本件兩造未舉行結婚公
    開儀式，逕於91年4 月25日為結婚登記，係發生於前述法律
    修正後施行前，固仍應適用【修正前】民法第982 條規定。
三、復以，結婚，應有公開儀式及二人以上之證人。修正前民法
    第982 條第1 項定有明文。所謂結婚應有公開之儀式，係指
    結婚之當事人應行定式之禮儀，使不特定人得以共見共聞認
    識其為結婚者而言。結婚不具備民法第982 條第1 項之方式
    者，其結婚無效，民法第988 條第1 款亦定有明文。
四、再者，我國民法雖無婚姻不成立之規定，但是，理論上，法
    律行為必須成立後，才有是否無效之問題，民事訴訟法第56
    8 條第1 項明文規定得提起確認婚姻不成立之訴，是以，如
    未具備公開結婚儀式，即屬無結婚行為，欠缺法律行為之特
    定成立要件，婚姻根本不成立，是以得訴請確認婚姻關係不
    成立。經查，本件兩造雖於91年4 月25日登記結婚，惟兩造
    從未舉行任何定式之禮儀，使不特定人得以共見共聞認識其
    為結婚，業如前述，是兩造顯無結婚行為，其婚姻並未成立
    。又確認婚姻不成立之訴，為民事訴訟法第568 條所定，兩
    造既無結婚行為，惟戶籍登記上仍為兩人婚姻之登記，致與
    事實不符，堪認原告有以確認判決除去此不明確法律關係之
    必要，從而，原告提起本件訴訟為有理由，應予准許。
丁、據上論結，本件原告之訴為有理由，依民事訴訟法第78條，
    判決如主文。
中    華    民    國    98    年     8    月    25    日
                  家事法庭法  官  黃玉清
以上正本係照原本作成。
如對本判決上訴，須於判決送達後20日內向本院提出上訴狀（須
附繕本）並需繳納上訴費用新臺幣4,500 元。
中    華    民    國    98    年     8    月    25    日
                          書記官  鄭國銘


司法院資訊處製作；財團法人民間司法改革基金會備份。
